臺灣高等法院臺南分院刑事判決
109年度上更一字第39號
上  訴  人  
即  被  告  洪敏棋





上列上訴人即被告因毒品危害防制條例案件，不服臺灣嘉義地方
法院109年度訴字第67號中華民國109年3月19日第一審判決（起
訴案號：臺灣嘉義地方檢察署109年度毒偵字第35號、108年度偵
字第9501號），提起上訴，經最高法院發回更審，本院判決如下
：
    主  文
原判決撤銷。
本件公訴不受理。
    理  由
一、公訴意旨略以：被告甲○○於民國108年11月26日中午12時許
    ，在位於嘉義市○○路000巷0弄00號對面的鐵皮屋，將白色粉
    末，用礦泉水稀釋，裝進針筒內，使用針頭，注射靜脈之方
    式，施用第一級毒品海洛因，接著，將白色結晶體、白色粉
    末，放入玻璃球內，點燃打火機燒烤，昇華為白色的煙霧，
    用嘴巴、鼻孔吸食之方式，施用第一級毒品海洛因、第二級
    毒品安非他命、甲基安非他命等。嗣被告因另涉違反毒品危
    害防制條例之犯行，遭通緝，由員警於108年11月26日下午5
    時40分許，在同一地點，將其緝獲到案，被告主動交出1小
    包海洛因、1組吸食器（玻璃球）等物品，並同意員警採尿
    送驗後，驗得安非他命、甲基安非他命、可待因、嗎啡等陽
    性反應，始被查獲。因認被告涉犯毒品危害防制條例第10條
    第1、2項施用第一、二級毒品罪嫌等語。
二、被告上訴意旨略以：被告因案遭通緝為警查獲時，主動向員
    警坦認施用第一、二級毒品，偵訊及原審均坦承犯行，符合
    自首規定，原審未審酌自首予以減刑有誤等語。　　
三、按起訴之程序違背規定者，應諭知不受理之判決，並得不經
    言詞辯論為之，刑事訴訟法第303條第1款、第307條分別定
    有明文，且依同法第364條規定，於第二審之審判準用之。
    對於原審諭知不受理之判決上訴時，第二審法院認其為無理
    由而駁回上訴，得不經言詞辯論為之，刑事訴訟法第372條
    亦有明定。此所稱訴之程序違背規定，係指檢察官提起公訴
    之訴訟行為於程序上有違法律之規定而言。又同條規範起訴
    程序違背規定之情形，第1款係概括規定，其餘為列舉規定
    ，其中第3款、第5款有屬檢察官「起訴後」始發生情事變更
    事由，致法院不能為實體判決之情形。基於相同解釋，第1
    款「起訴之程序違背規定」，無須侷限於起訴時為斷，因起
    訴後始發生之情事變更事由，致法院不能為實體上之審理及
    實體判決者，亦屬之（最高法院大法庭109年度台抗大字第1
    771號刑事裁定、最高法院109年度台上字第3826號判決參照
    ）。
四、次按109年1月15日公布，於公布後6個月即109年7月15日施
    行之毒品危害防制條例第23條第2項，僅規定「觀察、勒戒
    或強制戒治執行完畢釋放後，3年內再犯第10條之罪者，檢
    察官或少年法院（地方法院少年法庭）應依法追訴或裁定交
    付審理。」，則其再犯（含3犯以上）如距最近一次犯該罪
    經依第20條第1項、第2項規定令觀察、勒戒或強制戒治執行
    完畢釋放後，已逾3年者，即應再令觀察、勒戒，不因其間
    是否另犯該罪經起訴、判刑或執行而受影響，俾落實此次寬
    厚刑事政策之變革（本案最高法院109年度台上字第3758號
    發回意旨參照）。本次修法對於施用毒品者施以觀察勒戒、
    強制戒治，或依法追訴（或裁定交付審理）之適用範圍，係
    確立初犯為具「病患性犯人」之特質應先經一完整之醫療處
    置，3年內再犯者應依法追訴（或裁定交付審理），3年後再
    犯則裁定觀察勒戒，殆無疑義。但對於3犯以上距最近1次觀
    察勒戒或強制戒治執行完畢釋放後，逾3年者，究應適用同
    條例第20條第3項或第23條第2項處理，本次修法未明確規定
    ，惟基於罪刑法定之明確性原則、法文之文義解釋，參諸觀
    察勒戒等治療處置，乃結合醫師、觀護人、社工心理諮商等
    不同領域之專業人員參與之保安處分措施，目的除在戒除施
    用毒品者身癮、心癮之措施外，並企圖重新塑造生活紀律，
    改變其病態行為，與刑罰之執行並不相同，無法以刑罰補充
    或替代上開醫療處置之特性。從而，3犯以上如距最近1次觀
    察、勒戒或強制戒治執行完畢釋放後，已逾3年者，其間縱
    經判刑、執行，究與觀察勒戒或強制戒治已經完整之治療療
    程不同，無法補充或替代上開之醫療處置，均應再予觀察勒
    戒之機會，方為適法（最高法院109年度台上字第3098、324
    0號裁判要旨參照，109年度台上字第3135、3131、4105號判
    決亦同此見解）。又對於毒品危害防制條例第20條第3項及
    第23條第2項所謂「3年後（內）再犯」，自應跳脫以往窠臼
    ，以「3年」為期，建立「定期治療」之模式。其規定中所
    謂「3年後再犯」，只要本次再犯（不論修正施行前、後）
    距最近一次觀察、勒戒或強制戒治執行完畢釋放已逾3年者
    ，即該當之，不因其間有無犯施用毒品之罪經起訴、判刑或
    執行而受影響。此項結論，並經最高法院刑事大法庭109年
    度台上大字第3826號裁定闡釋明確，已改變最高法院95年度
    第7次及97年度第5次刑事庭會議為統一法律見解所採之決議
    意旨。 　
五、本次毒品危害防制條例修正施行前，已繫屬於法院之施用毒
    品案件，倘符合上揭「3年後再犯」之情形者，因有上開法
    律規定與實務見解改變之情事變更事由，起訴程序即屬違背
    規定，應諭知不受理之判決，論述如下：
　㈠毒品危害防制條例於87年修正公布時，對於施用毒品者，認
    其係具有「病患性犯人」之特質，採行「觀察、勒戒或強制
    戒治」以戒除其身癮之單軌戒毒程序，嗣於97年4月30日修
    正公布第24條，新增「附命完成戒癮治療緩起訴」制度，期
    以社區醫療處遇替代監禁式治療，使衷心戒毒之施用毒品者
    得以維持正常家庭與社會生活，而確立上開2程序並行之雙
    軌模式。迨本次毒品條例修正，復強調「治療勝於處罰」、
    「醫療先於司法」之刑事政策，強化觀察、勒戒或強制戒治
    處分、命附條件緩起訴處遇措施與監禁刑罰間之交替運用，
    使之相輔相成，以助施用毒品者重生。而施用毒品者之成癮
    性、施用動機或生活環境各有不同，修正前就機構外處遇，
    僅有附命完成戒癮治療之單一模式，若不分個案情節、無論
    有否醫療必要，一律施以戒癮治療，顯然過於僵化而缺乏彈
    性，故除以往之「觀察、勒戒或強制戒治」及「附命完成戒
    癮治療緩起訴」雙軌制處遇外，更賦予檢察官得依個案情形
    ，以刑事訴訟法第253條之2第1項第4款至第6款或第8款規定
    ，給予施用毒品者繳納處分金、義務勞務、心理輔導或其他
    預防再犯措施為附條件之緩起訴處分，俾其能經由多元化之
    緩起訴處遇，有效並適當戒除毒癮而澈底擺脫毒品危害。從
    而，修法後既已賦予檢察官視個案不同而為觀察、勒戒或附
    條件緩起訴（含戒癮或毋庸戒癮之條件）之裁量，復涉施用
    毒品者人身自由之剝奪及受多元處遇之選擇，攸關其權益，
    故法院視個案情形，如認檢察官未及審酌被告有無不適合附
    命完成戒癮治療等緩起訴處分之情形，而逕予裁定觀察、勒
    戒，顯屬不利或有失公平者，自得認起訴之程序違背規定，
    且無從補正而為不受理之判決，俾由檢察官再行斟酌而為適
    法之裁量。
　㈡毒品危害防制條例第35條之1第2款規定，係仿87年5月20日修
    正施行之第35條所增訂，然斯時毒品條例對施用毒品者戒癮
    治療處遇方式僅有「觀察、勒戒或強制戒治」一途，與之後
    歷次修法已得為多元處遇，誠難相提並論，適用上自應與時
    俱進，且該條文第2款前段所稱「審判中之案件，由法院或
    少年法院（地方法院少年法庭）依修正後規定處理」，旨在
    規範修正施行前已繫屬於法院之是類案件，法院應按其訴訟
    程序進行程度，適用修正後相關規定為審認，並未明文應一
    律依職權裁定觀察、勒戒。則法院對於審判中之案件，視個
    案情形，分別裁定令入勒戒處所觀察、勒戒，或判決不受理
    ，俾檢察官衡酌判斷如何經由多元化之緩起訴處遇達成戒除
    毒癮目的，均屬「依修正後規定處理」之範疇。至於立法理
    由究非法律條文，且所載由法院依職權為觀察、勒戒之裁定
    ，僅止於謀求程序之經濟，並未兼顧被告得獲多元處遇之權
    益保障，宜解釋為例示說明，無從執此逕謂立法者有意排除
    其他修正後規定之適用（最高法院109年度台抗大字第1771
    號刑事裁定參照）。　
　㈢綜上，本次毒品危害防制條例修正施行前，檢察官已起訴繫
    屬於法院之施用毒品案件，倘符合上揭「3年後再犯」之情
    形者，依本次修正後之同條例第20條第3項、現行第24條等
    規定，即應由檢察官基於一次性之整體規劃而重啟治療處遇
    程序，視個案情形，是否適合「觀察、勒戒或強制戒治」或
    給予「附命完成戒癮治療緩起訴處分」之機會，自不得逕予
    追訴處罰；而因有上開法律規定與實務見解改變之情事變更
    事由，檢察官前所為之起訴程序即屬違背規定，法院自應諭
    知不受理之判決（最高法院109年度台上字第3826號判決參
    照）。　
六、撤銷改判之理由　　
　  查被告於108年11月26日中午12時許，在嘉義市○○路000巷0
    弄00號對面之鐵皮屋，以將第一級毒品海洛因及第二級毒品
    甲基安非他命一起放入針筒內（起訴書漏載第二級毒品甲基
    安非他命，應予補充），並以針筒施打注射方式，同時施用
    第一級毒品海洛因及第二級毒品甲基安非他命，因覺效用不
    夠，旋又基於同一施用第一、二級毒品之犯意，以將第一級
    毒品海洛因及第二級毒品甲基安非他命一起放入玻璃球吸食
    器內點火燒烤使生煙氣而吸用方式，接續同時施用第一級毒
    品海洛因及第二級毒品甲基安非他命。嗣於108年11月26日1
    7時40分，在上開鐵皮屋，因另案遭通緝為警查獲，被告於
    有偵查犯罪職權之機關或公務員尚未發覺其有上開施用第一
    、二級毒品犯行之前，主動向員警自首前述施用第一、二級
    毒品之犯行，及交付海洛因1包、玻璃球吸食器1組予員警扣
    押，依法接受裁判等情。業據被告於警詢、偵訊、原審審理
    、本院前審審理及更一審訊問時坦承不諱，並有採尿同意書
    、毒品案件採尿代號與真實姓名對照表、台灣檢驗科技股份
    有限公司濫用藥物檢驗報告、嘉義市政府警察局第一分局10
    8年11月26日扣押筆錄、毒品初步檢驗報告單各1份暨扣案海
    洛因（白色粉末）1包（毛重0.16公克，檢驗前淨重0.021公
    克、檢驗後淨重0.012公克）、玻璃球吸食器1組等可資佐證
    ，扣案白色粉末經原審送驗結果，檢出第一級毒品海洛因成
    分，亦有高雄市立凱旋醫院濫用藥物成品檢驗鑑定書在卷可
    明。則原審以被告犯同時施用第一、二級毒品罪，事證明確
    ，並審酌被告符合自首規定，予以論罪科刑，固非無見。惟
    查，被告前因施用毒品案件，經觀察、勒戒處分，認無繼續
    施用毒品之傾向，於92年12月31日釋放，經臺灣嘉義地方檢
    察署檢察官以92年度毒偵字第962號為不起訴處分確定，有
    臺灣高等法院被告前案紀錄表及上開不起訴分書（見本院更
    一卷第73至74頁）在卷可憑。被告其後雖因施用毒品案件經
    多次判處罪刑確定及執行完畢，亦據臺灣高等法院被告前案
    紀錄表記載明確，本案檢察官起訴被告犯施用第一、二級毒
    品之行為時間係108年11月26日，距其最近一次觀察、勒戒
    執行完畢即92年12月31日，已逾3年，核屬毒品條例第20條
    第3項所規定之「3年後再犯」，不因被告於其間曾先後多次
    因犯施用毒品罪，經起訴、判刑或執行完畢而受影響。揆諸
    前開說明，本案於本次毒品危害防制條例修正施行後，應由
    檢察官重啟處遇程序，不宜對被告逕為追訴處罰，檢察官前
    所為之起訴，因上開法律規定與實務見解改變之情事變更事
    由，其程序即屬違背規定，依刑事訴訟法第303條第1款規定
    ，自應諭知不受理判決。原審未及適用而為被告罪刑之宣告
    （即判決被告施用第一級毒品，累犯，處有期徒刑10月），
    於法容有未合。被告上訴主張原審未審酌其符合自首云云，
    雖無理由，仍應由本院予以撤銷改判，並不經言詞辯論，諭
    知本件公訴不受理之判決。
據上論斷，應依刑事訴訟法第369條第1項前段、第364條、第307
條、第303條第1款，判決如主文。
本案經檢察官詹喬偉提起公訴，檢察官陳建弘到庭執行職務。
中　　華　　民　　國　　110 　年　　4 　　月　　14　　日
                  刑事第六庭    審判長法　官  張瑛宗
                                      法　官  林坤志
                                      法　官  林逸梅
以上正本證明與原本無異。
如不服本判決應於收受送達後20日內向本院提出上訴書狀，其未
敘述上訴理由者，並得於提起上訴後20日內向本院補提理由書（
均須按他造當事人之人數附繕本）「切勿逕送上級法院」。
                                      書記官  施淑華
中　　華　　民　　國　　110 　年　　4 　　月　　14　　日